【裁判字號】    88,易,1917
【裁判日期】    900109
【裁判案由】    詐欺等
【裁判全文】
臺灣高雄地方法院刑事判決                        八十八年度易字第一九一七號
    公  訴  人  臺灣高雄地方法院檢察署檢察官
    被      告  乙○○
右列被告因詐欺等案件，經檢察官提起公訴（八十七年度偵字第二六八三六號），本
院判決如左：
    主  文
乙○○偽造印文，足以生損害於他人，處有期徒刑參月，如易科罰金以參佰元折算壹
日。
偽造之甲○○之印章壹個及Ｇ0000000號郵政特種匯票上偽造之甲○○之印文
壹枚均沒收。
    事  實
一、乙○○係甲○○之夫薛明禮之妹，薛明禮於民國八十三年九月一日遭人殺害死亡
    後，經勞工保險局核定薛明禮之死亡給付為新臺幣（下同）五十八萬二千七百五
    十元，領取人為甲○○，並於同年十月二十七日開具Ｇ0000000號郵政特
    種匯票一紙（下稱郵政特種匯票），且依照勞工保險給付申請書上所載之領取人
    地址，寄至高雄市前鎮區○○○路四一九號（該址為乙○○當時之住處），詎乙
    ○○明知甲○○離家在外、行蹤不明，然為清償薛明禮生前所遺留及甲○○在外
    積欠之債務，以及為支付薛明禮之喪葬費用及委任律師提起請求加害人損害賠償
    之律師費用之計，竟未得甲○○之授權同意，於不詳時地，先利用不知情之成年
    人為其偽刻甲○○之印章一個，復於八十三年十一月二日持該盜刻之甲○○之印
    章蓋印於上開郵政特種匯票之受款人簽章一欄處，而偽造甲○○之印文一枚後，
    乙○○並於同日以甲○○授權代領人之身分，持該張郵政特種匯票向高雄郵局第
    四十二支局兌領前揭數額之薛明禮之死亡給付，而足生損害於甲○○暨該支局處
    理匯款事務之正確性。
二、案經甲○○訴請臺灣高雄地方法院檢察署檢察官偵查起訴。
    理  由
一、訊據被告乙○○矢口否認右開犯行，並辯稱：前開郵政特種匯票係伊母親自己去
    領取，與伊無關云云。經查右揭事實，業據告訴人甲○○指訴歷歷，復有上揭郵
    政特種匯票影本一紙在卷可稽，再查被告原於偵訊時即坦認：因告訴人離家，故
    才去領款以償還薛明禮之負債等語至明（見偵查卷第二十八頁背面），且查郵政
    匯票代領時，匯款金額超過一萬元者，除由受款人及代領人簽名或蓋章外，應抄
    驗二者之國民身分證號碼，若受款人或代領人已在匯票背面預先填妥其國民身分
    證號碼或住址者，無論金額多寡，均須出具國民身分證方得兌領等情，有郵政儲
    金匯業局八十八年六月二十四日八八五００一九００九號函可參，足見為他人代
    領匯票金額者，均須出示代領人本人之國民身分證供驗核符，始得予以兌領，而
    依前開郵政特種匯票上關於受款人簽章欄及代領人簽章欄上之記載，除見在受款
    人簽章欄蓋有告訴人之印文外，於代領人簽章欄上並蓋有被告之印文及登載被告
    之國民身分證號碼等事項，是就該特種匯票上之記載與前揭匯票代領之相關規定
    觀之，本件郵政特種匯票當係被告以告訴人之代領人之身分而持之兌領之情，應
    至為明確，殊無容被告推諉不知之理。再除被告坦認：薛明禮於八十三年九月一
    日死亡之前，告訴人即已離家，而在薛明禮死亡後，伊曾透過鄰居連絡上告訴人
    ，惟告訴人斷斷續續回來，都回來看一下即離開，並未住在伊住處或伊母親住處
    ，因一直無法與與告訴人聯絡，故伊根本無法與之協調處理薛明禮之喪葬事宜等
    語外，證人即告訴人之女薛欣琪亦證稱：父親即薛明禮過世時，伊當時住在被告
    住處，伊母親即告訴人不知到何處去，伊與父親均住在被告住處，偶爾住在奶奶
    家，父親過世後告訴人亦未返回與伊同住，其僅偶爾會住在奶奶家一、二天隨即
    離開等語（見本院八十九年十二月二十一日審判筆錄），足見告訴人在死亡前後
    均已離家在外，而被告根本不知告訴人行蹤而無法與之聯繫，連薛明禮之相關喪
    葬事宜均無法與告訴人協議，是被告既無法與告訴人聯繫，則就前開兌領郵政特
    種匯票金額一事，自亦因而未有所謂取得告訴人授權代領之情事為是，更況再參
    以被告尚坦認：告訴人於薛明禮生前之時，即因曾向他人借貸遭薛明禮毆打而離
    家，且在薛明禮過世前及過世後，告訴人與伊及伊之家人感情即已不好等語，足
    見告訴人與被告及被告之家人在薛明禮過世前後即已陷入感情不佳之情狀，則衡
    諸常情，告訴人就前開薛明禮該筆死亡給付，按理亦應無授權與己身感情不佳之
    被告代領之理為是等情綜合以觀，被告係未取得告訴人之授權同意，即以偽刻告
    訴人之印章蓋印於上開郵政特種匯票之受款人簽章一欄處，並以告訴人授權代領
    人之身分，持該郵政特種匯票兌領金錢之事實，應至為明確。從而，被告所辯云
    云，無非事後卸責之詞，不足為信，事證明確，被告犯行洵堪認定。
二、核被告所為，係犯刑法第二百十七條第一項偽造印文足以生損害於他人罪。被告
    偽造告訴人印章之行為，為偽造告訴人印文之階段行為，不另論罪（被告利用不
    知情之成年人為其偽造印章之行為，雖為間接正犯，然因前開偽造印章之低度行
    為業不另論罪，故不再論及）。爰審酌被告未經告訴人之同意，即擅自偽造告訴
    人之印文並以告訴人之代領人之身分，向郵局兌領匯票，足以侵害告訴人之權益
    及破壞郵局處理匯款事務之正確性，且犯後猶否認犯行，犯後態度難認良好，然
    念及被告係因為處理支付薛明禮喪葬事宜之費用及清償薛明禮生前遺留及告訴人
    積欠他人之債務，方為本件犯行，犯罪動機實情有可原等一切情狀，量處如主文
    所示之刑，並諭知易科罰金之折算標準。再前開偽刻之告訴人之印章一個，雖未
    扣案，然因屬義務沒收之物，且無法證明業已滅失，再前開郵政特種匯票上告訴
    人之印文一枚，係屬偽造之印文，故該偽造之印章一個及印文一枚，均應依刑法
    第二百十九條規定宣告沒收。
三、公訴意旨另認被告前開持郵政特種匯票向高雄郵局第四十二支局兌領金錢之行為
    ，尚涉犯刑法第三百三十九條第一項之詐欺取財罪嫌等語。按犯罪事實應依證據
    認定之，無證據不得認定其犯罪事實，刑事訴訟法第一百五十四條定有明文；再
  刑法第三百三十九條第一項所指之詐欺取財罪，須行為人在主觀上存有為自己或
    他人不法所有之意圖者，始足當之。訊之被告堅詞否認詐欺取財之犯行，並辯稱
    ：前開郵政特種匯票兌得之金錢，均用於支付處理薛明禮喪葬事宜之相關費用、
    清償薛明禮生前遺留和告訴人積欠他人之債務以及委任律師提起請求加害人損害
    賠償之律師費用等花費上，伊尚就不足之部分支付等語。經查告訴人除確認被告
    提出之薛明禮所開立之二十萬元之本票一紙及告訴人開立之共計面額為十萬零四
    千元之本票四紙，均為前開告訴人對外所欠債務及薛明禮生前對外所欠而開立予
    債權人之本票等語外，並陳稱其本身對外所欠之債務及薛明禮生前遺留確係由被
    告方面幫忙處理清償，且薛明禮之喪葬事宜之相關費用亦均由被告方面支付等語
    （本票部分見八十八年六月四日答辯狀後附之證六和證七，再告訴人所言見本院
    八十九年十二月二十一日審判筆錄），此外並有被告提出之薛明禮之喪葬費用共
    計十八萬六千七百元之高雄市政府殯葬規費繳款單二紙及慈恩社葬儀包辦明細表
    一紙、支付委任洪錫鵬律師擔任本院八十三年度重訴字第六四號案（即薛明禮遭
    殺害一案）之告訴代理人及本院附民案之律師費五萬元之證明書一紙、支付委任
    徐豐益律師擔任臺灣高等法院高雄分院八十三年度上字第三三四五號案（即前開
    本院八十三年度重訴字第六四號案之上訴案）之告訴代理人及附民案之律師費八
    萬元之證明書一紙在卷可參（上開文件均見同前揭答辯狀後附之證四和證五），
    是依前開告訴人所陳及事證資料，被告辯稱上揭郵政特種匯票兌得之金錢，均用
    於支付處理薛明禮喪葬事宜之相關費用、清償薛明禮生前遺留和告訴人積欠他人
    之債務以及委任律師提起請求加害人損害賠償之律師費用等費用等語，應堪信為
    真實，從而，被告鑒於清償、支付上開原本屬於薛明禮生前遺留而當屬告訴人繼
    承之債務、告訴人本身之債務以及屬於告訴人基於配偶身分本應負擔之薛明禮之
    喪葬費用等費用之需要，而持上揭郵政特種匯票兌領並將領得之錢用於支付該等
    費用，實為告訴人利益而為，尚難認在主觀上存有何為自己或他人不法所有之意
    圖，自與前述詐欺取財罪之主觀上之要件不符，故不得僅因被告有以郵政特種匯
    票兌領之行為，即遽認該行為必該當詐欺取財罪之構成要件。此外復查無其他積
    極證據足證被告有何公訴意旨所指之詐欺取財罪之犯行，既不能證明被告有此犯
    行，然因公訴意旨認此與前揭成罪部分有牽連犯之裁判上一罪關係，爰不另為無
    罪之諭知，附此敘明。
據上論斷，應依刑事訴訟法第二百九十九條第一項前段，刑法第二百十七條第一項、
、第二百十九條、第四十一條，罰金罰鍰提高標準條例第二條，判決如主文。
本案經檢察官郭麗娟到庭執行職務。
中      華      民      國    九十      年      一      月      九      日
                                  臺灣高雄地方法院刑事第二庭
                                      法  官    陳  威  龍
右正本證明與原本無異。
如不服本判決，應於判決送達後十日內，向本院提出上訴狀。
                                      書記官    林  雯  琪
中      華      民      國    九十      年      一      月      九      日
附錄論罪科刑法條
刑法第二百十七條第一項
偽造印章、印文或署押，足以生損害於公眾或他人者，處三年以下有期徒刑。


司法院資訊處製作；財團法人民間司法改革基金會備份。
